【裁判字號】    89,上訴,2895
【裁判日期】    890707
【裁判案由】    偽造文書
【裁判全文】
臺灣高等法院刑事判決                          八十九年度上訴字第二八九五號
    上  訴  人    台灣台北地方法院檢察署檢察官
    被      告    乙○○
    被      告    甲○○
    共      同
    選任辯護人    陳峰富
右上訴人等因被告等偽造文書等案件，不服臺灣台北地方法院八十八年度訴字第一二
○七號中華民國八十九年七月七日第一審判決（起訴案號：臺灣台北地方法院檢察署
八十七年度偵字第二五五二三號），提起上訴，本院判決如左：
    主      文
上訴駁回。
    理      由
一、公訴意旨略以：被告乙○○係設於台北市○○路一五二號八樓之三、之四，楊氏
    魚農企業有限公司（以下簡稱楊氏魚農公司）負責人，原以經營活鰻輸日貿易業
    務，民國八十一年六月至八十三年八月間與曾文德合資在台北市○○○路二八九
    號八樓八０三室，經營日祥冷凍食品股份有限公司（以下簡稱日祥公司），並在
    嘉義縣布袋鎮貴舍里半月八十七號之二設立工廠，從事鰻魚水產類魚類之冷藏、
    冷凍加工製造，產品以外銷日本為主，並由被告乙○○擔任董事長，在八十一年
    十月間，日祥公司為便於掌握日本商情及銷售產品，乃由日祥公司出資五千萬日
    圓與日人淺倉博在日本東京都中央區築地三一二一五第二平和田成立三勢株式會
    社，被告乙○○與曾文德各持股33％，並擔任三勢董事，八十三年八月間，被告
    乙○○與曾文德因經營理念不合而拆夥。日祥公司及其位於嘉義縣布袋鎮生魚片
    生產工廠全歸曾文德家族所有，而日本三勢原曾文德之股份歸由被告乙○○之姊
    夫葉煥鈞（已死亡，另處分不起訴）承受，被告乙○○退出日祥公司，除繼續經
    營其活鰻輸日業務外，亦開始在雲林縣口湖、金湖向人租廠，從事與日祥公司相
    同之業務，生產吳郭魚及鱸魚生魚片外銷日本及部分內銷。被告乙○○為報復曾
    文德並為壟斷吳郭魚生魚片在日本市場，乃自八十三年底開始，分別在雲林縣口
    湖、金湖租廠，並在嘉義縣義竹鄉義竹工業區○○○路三號自設鴻威實業有限公
    司，被告乙○○明知日本已明令禁止使用一氧化碳（CO）做為生魚片之保鮮劑，
    竟為牟取不法利益，仍於所生產輸日之吳郭魚生魚片中，加添一氧化碳作為保鮮
    劑，同時為規避海關檢查及避免事後循線被查緝，明知輸日吳郭魚生魚片係楊氏
    魚農公司生產製造出口，竟基於偽造文書之概括犯意，自八十三年底起，在不詳
    地點，指示欣達航空貨運股份有限公司（以下簡稱欣達公司）運務部經理即被告
    甲○○，以楊氏國際公司名義，製作不實之報關文件將向海關報關出口至日本，
    待違規使用一氧化碳之吳郭魚生魚片輸入日本海關後，被告乙○○則指示由其實
    際經營之三勢株式會社，輾轉委託日本（LIBERTY） 航空株式會社報關提貨，並
    由被告乙○○指示下，由航空株式會社偽填不實之食品等輸入屆書並將日祥公司
    列為製造者，持向日本厚生省申請輸入許可，以規避檢查，前後得逞達一百餘次
    。嗣於八十五年十月二十九日，被告乙○○再以同一方法檢附提單（號碼 160／
    00000000），冒用日祥公司出口吳郭魚生魚片977.5 KG遭日本查獲使用超量一氧
    化碳，日本遂透過中日交流協會函請我經濟部商品檢驗局依據中日經貿會議結論
    處置日祥公司。日祥公司因此被日本海關列為黑名單，禁止其產品進口，日祥公
    司也因此面臨關廠倒閉之危機，而國內其他生魚片業者輸日檢驗過程，也因此遭
    連帶波及，由原先抽檢 5％改為全檢，嚴重影響通關時間，並致退關率大幅提昇
    ，所有生魚片除被告乙○○所經營之公司外，幾乎無法進入日本市場，足以生損
    害於日祥公司及海關對於所進出口貨物稽查及報關業務管理之正確性。被告甲○
    ○係欣達公司運務部經理，以航空貨運及附隨之報關業務為業，為從事業務之人
    ，明知辦理貨品輸出之報關業務時，應據實填寫相關報關文件，尤其對於輸出者
    及輸入之買主、輸出之品項等重要事項，更應據實填寫，竟於八十三年起，在不
    詳地點，陸續接受乙○○之指示，並基於概括犯意，於其業務上所填寫之報關文
    件上為不實之記載，以利乙○○據以輸日，八十五年十月間，被告甲○○明知所
    受理之吳郭魚生魚片輸日報關業務，實際出口者為楊氏魚農公司，非楊氏國際有
    限公司（下稱楊氏國際公司），更與日祥公司無涉，輸入之買主則為三勢株式會
    社，竟仍被告受乙○○指示，於其業務上所填寫之報關文件上為虛偽不實之填載
    ，並將原本應為一式二份向海關報關文件及隨機跟貨文件，製成兩套完全不一致
    之文件分開使用，其中在委任書委任人楊氏魚農公司部分，以橡皮條戳章，偽填
    之地址欄偽填日祥公司八十三年八月十七日至十一月間之營業舊址（即台北市○
    ○路一二九號五樓之二），在國泰航空公司之託運單 3／A及10／J表上將輸出者
    分別填製為  YAN SEI TRADING  CO（楊氏魚農企業有限公司）及 YOUNGS   INT
    ERNATIONCO（楊氏國際公司）兩家隸屬於乙○○之不同公司，在向海關申報之出
    口報單上、發票、裝運單、託運單3／A表上之買主欄偽填 FUKUOKA TANSUI CO（
    福岡淡水公司），隨機文件上之賣主欄則偽填為YOUNGS INTERNATION CO 楊氏國
    際公司，發票及託運單3／A表上卻使用SAN SEI CO LTD（三勢株式會社）之名，
    在向海關申報及隨機託運單3／A、10／J、12／L三表中，就輸出之貨品則偽填為
    TUNA（鮪魚）申報，而非吳郭魚生魚片（FRESH TILAPIA FILLETS）。足以生損?
    `於FUKUOKA TANSUICO、日祥公司及海關對於進出口貨物稽查及報關業務管理之?
    蕭T性。嗣於八十五年十月二十九日，被告乙○○再以同一方法檢附提單（號碼
    160／00000000 )，再次冒用日祥公司出口吳郭魚生魚片977.5KG 遭日本查獲使?
    庤W量一氧化碳後，由法務部調查局嘉義縣調查站循線查獲。因認被告乙○○涉?
    釵D法第二百十條偽造私文書罪嫌，被告甲○○涉犯有刑法第二百十五條業務?
    W登載不實文書罪嫌。
二、按犯罪事實，應依證據認定之，無證據不得推定其犯罪事實。如不能證明被告犯
    罪者，應諭知無罪之判決，刑事訴訟法第一百五十四條、第三百零一條第一項分
    別定有明文。又事實之認定，應憑證據，如未能發現相當證據，或證據不足以證
    明，自不能以推測或擬制之方法，以為裁判基礎，最高法院四十年台上字第八六
    號亦著有判例。
三、訊據被告乙○○、甲○○均否認有何偽造文書或業務上登載不實犯行，被告乙○
    ○辯稱：係日本報關行LIBERTY之疏忽，誤填日祥公司為製造者，伊並不知情，
    伊並無指示三勢株式會社或日本報關行，伊如欲藉此打擊日祥公司，何以僅有一
    筆進口吳郭魚生魚片含有超量之一氧化碳，伊又何苦將輸日實績歸於日祥公司，
    且自八十四年二月十三日起，日本就台灣所進口之吳郭魚生魚片全面檢驗一氧化
    碳含量，楊氏魚農公司輸日業績與日祥公司同，數量即因此銳減，並非因本事件
    所造成。被告甲○○則辯稱：本件之提單，乃運送人國泰航空公司套打之文件，
    總共應有十二份，不可能不一致，將提單上記載託運人為楊氏國際公司，乃因楊
    氏國際公司係本件吳郭魚生魚片信用狀交易買賣之接單者，於提單上當然須記載
    輸出者（賣方）為楊氏國際公司，否則於信用狀交易，如何押匯？且因為楊氏國
    際公司係於香港登記之公司，於我國海關並無稅籍資料，而以三角貿易之方式，
    由楊氏魚農公司輸出出賣予楊氏國際公司，再由楊氏國際公司於我國直接裝機出
    賣輸出予日本三勢株式會社，故在出口報單上，以楊氏魚農公司為輸出者（賣方
    ），楊氏國際公司為收貨人（買方），提單上將品項打為TUNA（鮪魚）是多餘之
    誤打，出口報單收貨人（買方）乃隨便根據委託人所提供之眾多收貨人中，先選
    一個填載，事後與海關連線時更正實際之收貨人，本件於與海關之電腦連線中，
    已將收貨人更正為楊氏國際公司等語。
四、本件公訴人認被告二人涉犯有右開犯行，無非以日祥公司代理人曾文德之陳述，
    及證人日人淺倉博、井行孝雄證稱確有使用日祥公司向厚生省申請輸入達一百餘
    次，及委任書、出口報單、提單、託運單、食品等輸入屆書等，經向經濟部商品
    檢驗局調取中日第二十一屆經濟貿易會議同意議事錄及日祥公司遭處置之相關文
    件，亦確證日祥公司遭冒用後被經濟部商品檢驗局函請台灣區冷凍水產同業公會
    調查等為依據。經查：(一)日祥公司、楊氏魚農公司本有合作關係，輸日魚貨透過
    與日人淺倉博在日本合資成立之三勢株式會社作為進口商而輸出日本，向來由三
    勢株式會社委託LIBERTY航空株式會社辦理空運通關手續，楊氏魚農公司製造之
    魚貨，亦列日祥公司為製造者，而後日祥公司與楊氏魚農公司拆夥終止合作關係
    ，三勢株式會社因疏失並未告知LIBERTY航空株式會社，因此於日本辦理通關手
    續時，LIBERTY航空株式會社於填載食品輸入屆書時，一直沿用日祥公司為製造
    者，前後達一百餘次，其間之誤用，被告乙○○並未作何指示乙節，業據證人即
    三勢株式會社負責人淺倉博於法務部嘉義調查站證稱：「有關以日祥之名稱製作
    文件之事，由於開始時，日祥與楊氏公司為合夥公司且日祥確為楊氏之生產廠商
    ，所以在製作通關文件時，以日祥為製造者，至於後來日祥與楊氏拆夥，而我卻
    未通知井珩孝雄之報關行停用日祥之名，確是我的疏忽。」（見法務部嘉義調查
    站調查筆錄）、「我們知道是楊氏魚農生產的，但是因為我從來沒有拿到這張輸
    入申請書，所以我不知道報關行記載生產者為日祥公司，如果知道我們就會糾正
    這個疏忽」（見台灣嘉義地檢署八十六年度偵字第六二四五號卷第六一頁）；證
    人即LIBERTY航空株式會社負責人井珩孝雄亦證稱：「以前與日祥公司有業務合
    作關係，但後來公司有變更沒有通知職員，所以他們才繼續沿用日祥公司為生產
    者」（見台灣嘉義地檢署八十六年度偵字第六二四五號卷第六○頁反面、第六一
    頁）。另被告乙○○亦稱「卷附之食品等輸入書上記載製造者是日祥公司，是日
    本報關時誤用，....，不是我叫他們填載的。」（見台灣嘉義地檢署八十六年度
    偵字第六二四五號卷第二六頁）。依此，則證人淺倉博就被告乙○○與告訴人曾
    文德合夥關係終止一事，始終證稱其知情，並無公訴人於上訴書中所指「淺倉博
    對於被告乙○○與告訴人合夥關係終止，要無可能諉為不知.... 」之情形，僅
    淺倉博就被告乙○○與告訴人合夥關係終止一事，疏未告知日本LIBERTY報關行
    ，致使該報關行沿用舊資料始生本件之誤載，被告乙○○既未隱匿該事實，亦未
    指示三勢株式會社或LIBERTY航空株式會社為不實之登載，故被告乙○○辯稱其
    無栽贓日祥公司之意圖等語，足堪採信。(二)公訴人於上訴意旨另以證人淺倉博、
    井珩孝雄與被告乙○○有合夥關係及生意往來，因認難期其證詞之公正客觀。唯
    證人淺倉博於偵查中稱「每批進口、出口都未與楊氏聯絡，所以楊氏也不知道他
    們是這樣記載的」（見台灣嘉義地檢署八十六年度偵字第六二四五號卷第六一頁
    反面），其證詞與被告乙○○所辯並未叫他們填載製造公司之情相符，且與一般
    之貿易往來習慣並無不符。公訴人未具體指明證人證詞有何事證不足採信之處，
    僅以證人淺倉博與被告乙○○有生意往來即加以臆測推斷，否定證詞之客觀性，
    似有不當。另日本LIBERTY報關行僅負責三勢株氏會社進口之報關工作，與被告
    楊氏公司出口工作無涉，此乃貿易報關係由進出口人與自己國內之報關行聯絡之
    貿易常規，且被告乙○○於本案發生前從未與日本LIBERTY報關行往來聯絡，此
    有井珩孝雄於法務部嘉義調查站證稱：「我與乙○○今日（八十六年七月一日）
    之前並未認識與見過面」（見法務部嘉義調查站調查筆錄），故本案發生前，日
    本LIBERTY報關行負責人井珩孝雄並不認識被告，且和被告之業務並無直接往來
    關係，應無公訴人所指摘之情形。(三)另本件檢驗出一氧化碳含量之吳郭魚生魚片
    ，因屬生鮮（FRESH)食品，而非冷凍（FROZEN）食品並不須經我國商品檢驗局檢
    驗，此經告訴人曾文德於偵查中所供認（見台灣台北地檢署八十七年度偵字第二
    五五二三號卷第二十六頁），因此三勢株式會社所提供予LIBERTY航空株式會社
    之文件僅係隨機文件，LIBERTY航空株式會社並不知悉製造人非為日祥公司，因
    隨機文件所列之輸出者係楊氏國際公司，故於繳納稅捐之輸入納稅申告書上列輸
    出者係楊氏國際公司，輸出者與製造者本非必為相同之人，才於向日本厚生省申
    報之食品輸入屆書上，沿用慣例，填載製造者為日祥公司，若隨機文件上有我國
    商品檢驗局之檢驗文件，就不會發生此錯誤等情，亦據證人淺倉博、井珩孝雄證
    述無訛，已如前述。試問：苟被告乙○○蓄意以此方法打擊日祥公司，並於拆夥
    後早已為之，焉可能於沿用一百餘次，且經將近二年後，方發生經日本厚生省檢
    驗出一氧化碳含量之情事？且經檢驗出一氧化碳含量，經日本進一步全面加強檢
    驗我國輸日之吳郭魚生魚片，楊氏魚農或楊氏國際公司自身亦將受其害，所受益
    者係其他輸日之國家而已，其如何得壟斷市場？告訴人曾文德於偵查中亦僅供稱
    日祥公司因此事件受有損害，詰之告訴人曾文德：「你認為被告有無可能冒用你
    的名義打擊你的市場？」告訴人曾文德答稱：「我不清楚」（見台灣台北地檢署
    八十七年度偵字第二五五二三號第十八頁），顯然告訴人曾文德亦不能確認被告
    乙○○有蓄意打擊其日本生鮮市場之意圖。再LIBERTY航空株式會社，係受輸入
    者三勢株式會社委託辦理進口日本之通關手續，其直接接觸、聯繫者，均係上開
    二株式會社為之，楊氏魚農或楊氏國際公司並未曾與LIBERTY航空株式會社接觸
    或聯繫，此經證人井珩孝雄證述屬實，亦符合國際貿易通關，由在地業者自行委
    託報關業者辦理通關手續之習慣。由上可知，公訴人並未提出任何證明，即臆測
    被告乙○○係為打擊日祥公司及為壟斷市場，因此指示三勢株式會社透過
    LIBERTY 航空株式會社於食品輸入屆書上虛列日祥公司為製造者，殊屬無據。(四)
    本件之3/A、10/J、12/L等隨機文件，係運送人國泰航空公司所出具之單據，就
    運送契約而言，固可稱之為「託運單」，但就表彰運送貨物內容而言，則係「提
    單」（載貨證券），但不論從何方面觀察，其均係運送人國泰航空公司套打出具
    之文件，本非託運人楊氏國際公司所得決定其內容，亦非被告甲○○所任職之達
    欣公司所填載之文件，況既係套打之文件，其內容定相同，而依卷內所附之上開
    三文件，輸出者（託運人）均係明確記載為楊氏國際公司，公訴人認分別為楊氏
    魚農公司及楊氏國際公司，顯不符卷內證據資料。(五)按出口報單，係輸出者於輸
    出時向海關申報出口之文件，其輸出者若係公司，當然須於我國有登記之公司，
    否則無稅籍資料如何課徵稅捐？而隨機文件則係輸出者與運送人因運送所簽訂之
    契約與表彰運送貨物內容之單據，已如前述，在一般單純之國際貿易，出口申報
    單上與隨機文件上之輸出者固係相同，但在現今流行之三角貿易關係，基於經濟
    效益之考量，則未必如此單純；本件吳郭魚生魚片之接單者，係在香港設立登記
    之楊氏國際公司，此有登記書影本一紙可稽（見原審卷第七三頁），因採信用狀
    交易，故於隨機文件上須列楊氏國際公司係輸出者（出賣人），但因楊氏國際公
    司無法於我國海關以其名義申報出口，乃以於我國設立登記之原始製造人楊氏魚
    農公司申報出口，而直接運送日本，不曲折先運送至香港再由香港運送日本，於
    現今三角貿易關係，乃屢見不鮮之事，公訴人認出口報單與隨機文件係一式二份
    ，並未說明其依據為何及未考量三角貿易關係為追求經濟效益（例如運費、關稅
    ），所為之變通貿易現狀。(六)關於委任書上將楊氏魚農公司之營業地址填載日祥
    公司之營業舊址「台北市○○路一二九號五樓之三」乙節，訊之欣達公司之承辦
    職員即證人范秀玲證稱：「（委任書）是外務去他們公司蓋的，一次蓋了許多張
    ，因為用量很多，剛開始是由他們蓋，因為數量太大，（後來）委託我們刻橡皮
    章，由我們自己蓋。」、「（問：沒有人通知你？）有，但是我可能忘記，報關
    只要更改報單，還有許多舊的，所以沿用舊的，（刻橡皮章後）我也是一次大量
    蓋，因為他們出口量很多」（見原審卷第二○六頁、第二一○頁）。而此種報關
    行央請客戶一次蓋用多張報關委任書或由客戶授權刻用印章，以方便往後陸續之
    報關作業，乃報關業久存之現象，亦經台北市報關商業同業公會常務理事即證人
    嚴靜蘭於原審審理中證述在卷，復經原審向財政部台北關稅局調閱楊氏魚農公司
    委託欣達公司於八十五年十月九、十日報關出口之三張委任書，其填載之地址均
    係「台北市○○路一二九號五樓之三」，另經原審函調楊氏魚農公司、日祥公司
    之公司登記資料，楊氏魚農公司於八十二年十月間至八十四年三月間，日祥公司
    自八十二年十月間至八十三年十一月間，因合作關係，均設址於台北市○○路一
    二九號五樓之三，益徵證人范秀玲證稱係因誤沿用舊已蓋妥之委任書等語應屬可
    信。如認本件吳郭魚生魚片之輸日是楊氏魚農公司蓄意栽贓日祥公司，則應該於
    委任書上登載日祥公司之新址，而非沿用舊址。因此，本件係沿用舊蓋妥之委託
    書而誤用，應可確認。(七)雖我國海關對於生鮮魚貨，採隨到隨辦之機放倉作業，
    但由於商業行為之變故或有多個客戶，因須先行定空運機位，所以報關行於先行
    填載交予報關行機場作業人員之出口報單，買受者有「先抓輸出者其中一客戶名
    稱填載」，於實際出關時再由機場作業人員利用電腦連線更改客戶（買受人）名
    稱等情，亦經證人范秀玲、嚴靜蘭證述甚詳（見原審卷第二○七頁），而本件之
    吳郭魚生魚片之輸日，欣達公司確已利用電腦連線，將出口報單及發票更正買受
    人為楊氏國際公司，有更正後之出口報單及發票附卷為憑（見原審卷第五五頁）
    ，公訴人僅依據原始所製作之出口報單及發票而予論斷，顯有誤會。(八)上訴意旨
    另以被告乙○○所出口之生鮮食品為吳郭魚生魚片，竟於向海關申報及隨機託運
    單內未填為鮪魚，因認被告乙○○涉有業務上登載不實之偽造文書罪嫌。唯查，
    本件隨機文件所附之提單（或託運單）及發票，及更正後之出口報單、發票上，
    其輸出貨品欄均載明輸出貨品為吳郭魚生魚片，僅提單中除吳郭魚生魚片外，增
    贅列鮪魚（TUNA），但隨機文件發票上則無此記載，顯係打字人員之誤贅打，且
    提單及發票均已載明FRESH TILAPIA FILLERS，顯然不會影響受貨人領貨，而隨
    機文件中所附之發票並無誤植情形（見本院卷第頁），亦不會損及日本就三勢
    株氏會社稅務之正確性，應無致生損害於他人之虞。公訴人以此打字疏失，遽認
    被告乙○○與甲○○有故意登載不實之犯意，尚嫌速斷。(九)依前所述，被告乙○
    ○、甲○○所辯洵屬有據，應可採信。
五、綜上所述，被告乙○○所經營之楊氏魚農公司，擅於輸日之生鮮吳郭魚生魚片上
    添加一氧化碳作為保鮮劑，而使我國輸日之吳郭魚生魚片，進一步被日本列為「
    黑名單」，使日本加強查驗，而阻礙我國吳郭魚生魚片業者之出口至日本，其行
    為固屬可議，但終不得因此即臆測其有打擊競爭對手進而壟斷市場牟取不法利益
    之意圖。此外，復查無其他積極證據足資認定被告二人有公訴人指稱之偽造文書
    犯行，原審詳加審究後，以被告乙○○、甲○○二人犯罪不能證明，而為被告無
    罪之諭知，核無不合，檢察官上訴指摘原判決採證不當，然原審已就公訴人所指
    被告涉犯罪嫌各點詳加調查，仍查無任何證據足以證明被告等人有公訴人所指之
    犯行，並於判決理由欄內詳細說明，公訴人上訴核無理由，應予駁回。
據上論斷，應依刑事訴訟法第三百六十八條，判決如主文。
本案經檢察官劉斐玲到庭執行職務。
中      華      民      國    八十九    年      十二    月      十五    日
                              臺灣高等法院刑事第八庭
                                  審判長法  官  蔡  秀  雄
                                        法  官  陳  炳  彰
                                        法  官  沈  宜  生
右正本證明與原本無異。
如不服本判決應於收受送達後十日內向本院提出上訴書狀，其未敘述上訴之理由者並
得於提起上訴後十日內向本院補提理由書（均須按他造當事人之人數附繕本）。
                                        書記官  楊  翠  明
中      華      民      國    八十九    年     十二     月      十九    日


司法院資訊處製作；財團法人民間司法改革基金會備份。
